臺灣台中地方法院民事判決　　　　　　　　　　　　　九十二年度建字第七四號
　　原　　　告　中新營造有限公司
　　代　表　人　丁○○
　　訴訟代理人　張慶達律師
　　送達代收人　庚○○　　　　.
　　被　　　告　甲○○　　　　.
　　　　　　　　己○○　　　　.
　　　　　　　　乙○○　　　　.
　　　　　　　　戊○○　　　　.
　　　　　　　　丙○○　　　　.
　　共　　　同
　　訴訟代理人　許桂挺　律師
右當事人間請求給付工程款事件，本院於中華民國九十二年十二月二十三日辯論終結
，判決如左：
    主      文
原告之訴及假執行之聲請均駁回。
訴訟費用由原告負擔。
    事　　　實
甲、原告方面：
一、聲明：
    (1)被告甲○○應給付原告新台幣（下同）五十六萬一千五百二十元；被告己○○
      應給付原告二十五萬一千五百二十元；被告乙○○應給付原告二十四萬八千九
      百十四元；被告戊○○應給付原告二十四萬三千七百零二元；被告丙○○應給
      付原告二十四萬三千六百五十八元；暨右開請求金額均自本起訴狀繕本送達被
      告翌日起至清償日止按年息百分之五計算之利息。
    (2)願供擔保請准宣告假執行。
二、陳述：
（一）被告於民國九十年七月五日與訴外人日銓建設股份有限公司（下稱日銓公司）
      訂立工程承攬合約，承攬「崇德豪門世家」建案新建工程，約定工程款應按工
      程進度給付，嗣因日銓公司給付工程屢有遲延，原告與日銓公司及提供土地興
      建房屋之業主（即被告等人）達成協議開立專戶，由被告等人將工程款匯入該
      專戶以優先給付原告之工程款，然因日銓公司財務吃緊，持交原告用以支付工
      程款之支票跳票，日銓公司負責人亦避不見面，被告等人於九十一年五月間遂
      另與原告約定由原告承攬施工，被告等人將工程款依工程進度給付原告，迄被
      告等人付清第九、十、十一期工程款，於九十一年六月間原告完工後，竟拒付
      第十二期款，原告屢催被告等人給付工程款，被告等人均藉詞不付，爰依承攬
      之法律關係請求被告等人給付工程款，計算式如下：
　　(1)甲○○：﹝１０１．２（坪）Ｘ４００００Ｘ９％﹞－１１２８００（已付）
　　　＝２５１５２０（元）
　　　Ｃ５營造款：0000000－0000000（已付）＝３１００００
      尚欠：２５１５２０＋３１００００＝５６１５２０（元）
　　(2)己○○：﹝１０１．２（坪）Ｘ４００００Ｘ９％﹞－１１２８００（已付）
　　　＝２５１５２０（元）
　　(3)乙○○：﹝９９．８１（坪）Ｘ４００００Ｘ９％﹞－２４８９１４（已付）
　　　＝２４８９１４（元）
　　(4)戊○○：﹝９６．８９（坪）Ｘ４００００Ｘ９％﹞－１０５１０２（已付）
　　　＝２４３７０２（元）
　　(5)丙○○：﹝９６．８９（坪）Ｘ４００００Ｘ９％﹞－１０５１４６（已付）
　　　＝２４３６５８（元）
（二）退步言之，縱使承攬契約不成立，依民法債權讓與之法理，被告亦應給付工程
      款予原告，蓋債權讓與行為屬準物權行為，於讓與人及受讓人意思表示一致時
      讓與契約即為成立，受讓人即取得債權人之地位。依原告與日銓公司所簽協議
      書第三點可知日銓公司已將對被告之工程款債權讓與給原告，原告自可依此主
      張受讓債權向被告請求給付工程款。
（三）對被告抗辯所為之陳述：
　１、本件已由被告甲○○、己○○與訴外人吳文聰、洪大乾（原告之代理人）雙方
　　　成立協議訂有協議書，約定由業主委託原告興建第十二期工程，依民法第一百
　　　五十三條及第四百九十條之規定，兩造間顯已成立承攬契約。
　２、代理人為代理行為，不以明示本人名義為必要，代理人雖未以本人名義為法律
　　　行為，而實際上有代理之意思，且為相對人所明知或可得而知者，即難謂不發
　　　生代理之效果，此即所謂之「隱名代理」（最高法院八十二年度台上字第六七
　　　二號、八十一年度台上字第一六五號、七十年度台上字第二一六０號參照），
　　　前開協議中，吳文聰、洪大乾雖未表明為本人代理之意旨，然依前述裁判意旨
　　　，吳文聰、洪大乾代理原告與被告甲○○等人協議承攬第十二期工程為被告甲○○等人所明知，尚難以原告未在協議書上簽名而否認原告為承攬人之身分。
　３、吳文聰、洪大乾於九十年五月四日與被告甲○○、己○○成立書面解決相關工
　　　程問題，但當時被告甲○○、己○○並未主張有瑕疵問題且被告方面亦已將合
　　　建分得之建物移交仲介業者出售，故應認已有驗收，且依一般交易誠信原則，
　　　被告等人既已將建物委託仲介業出售，於事前知有瑕疵而不主張，事後始主張
　　　有違誠信原則，被告等人本身難謂無過失可言；被告等人主張建物有瑕疵應由
　　　其負舉證責任，且依民法瑕疵擔保之法律效果，充其量僅被告可主張解約或減
　　　少報酬，但不能因而拒付工程款，被告之主張顯非正確。
三、證據：提出工程承攬合約書、律師函、存證信函各一件、協議書、支票及退票理
          由單各二件（以上均影本）為證。
乙、被告方面：
一、聲明：
（一）原告之訴駁回。
（二）如受不利判決，被告願供擔保請准宣告免為假執行。
二、陳述：
（一）被告等人於九十年五月二十二日分別與日銓公司簽訂「工程承攬合約書」，由
      被告等人分別就各自所有坐落台中市○○區○○段上之土地，委由日銓公司興
      建房屋，於日銓公司施工期間被告等人亦均依「工程進度付款明細表」給付工
      程款，嗣因日銓公司與原告發生工程款給付糾紛，被告為免日銓公司將被告等
      人給付之工程款移作他用，故與日銓公司約定自第九期開始，之後之工程款仍
      由被告等人匯至日銓公司台中商銀大里分行000000000000之帳戶
      ，以釐清被告等人對日銓公司之付款責任，惟限定被告等人匯入上開帳戶中之
      款項僅得作為日銓公司支付原告工程款之用，且由被告等人保管上開帳戶兩枚
      印鑑中之其中一枚。之後，被告等人應給付日銓公司之第九、十期工程款，即
      均依上開被告等人與日銓公司之約定，匯入日銓公司之上開帳戶，再由日銓公
      司轉匯予原告。
（二）迨至被告欲依工程進度付款明細表給付第十一期款予日銓公司時，因日銓公司
      跳票且負責人避不見面，經原告要求，被告於九十一年五月八日寄發存証信函
      予日銓公司後，將應給付日銓公司第十一期工程款直接支付原告，以代償日銓
      公司積欠原告之部分工程債務。之後因日銓公司負責人無法出面與被告等人進
      行工程驗收事宜，而被告等人經查驗房屋後亦發現有多處瑕疵，甚至有部份連
      施工模板都尚未拆除，被告因始終無法通知日銓公司出面驗收並改善，故於九
      十二年五月十五日寄發存證信函予原告，請原告代日銓公修補改善，然原告於
      同年月十九日回函，指被告弄錯對象並主張被告應請求日銓公司修復。
（三）依前述，被告等人與原告間並無承攬關係，且日銓公司為被告等人興建之房屋
      ，迄今尚未完成驗收且存在多處瑕疵，故即便對日銓公司，被告等人亦無給付
      驗收尾款之義務。
（四）原告起訴據以向被告等人請求之款項係被告等人與日銓公司承攬合約之第十二
      期工程款；原告所提原證五之協議書係被告甲○○、己○○委託吳文聰、洪大
      乾修補日銓公司興建房屋所遺留之後續修補問題，兩者非可一蓋而論，不得謂
      被告等人已就日銓公司所應施作之第十二期工程已與原告間有承攬之合意，且
      該協議書上吳文聰、洪大乾並未表明為原告代理之旨，而依協議書末乙方（吳
      文聰、洪大乾）所開立保證工期如期完工之保證本票，其發票人亦係吳文聰、
      洪大乾非原告，足見其等二人就上開協議書並非代理原告予被告等人所簽立，
      又吳文聰於九十一年五月十九日之存證信函中亦稱：「．．．倘再主張工程有
      漏水等，應請求日銓公司修復，『台端向本人代理營造公司修護，似弄錯對象
      』，另台端再商請『本人』所為後續工程．．．」亦見吳文聰於上開存證信函
      中亦自承其係以個人名義與被告等人就後續工程為協議，而非代理原告與被告
      等人為協議，原告所稱隱名代理顯非可採。
（五）原告依協議書第三點而主張債權讓與，其非純屬工程款項債權讓與，而係承攬
      契約之擔當，其並未經被告等人同意，依債之相對性，該協議對被告不生效力
      ，原告引用債權讓與之規定與事實不符。
三、證據：提出工程合約書五件、存證信函三件（以上均影本）、照片八張為證。
    理      由
一、本件原告於起訴時，陳明依兩造之承攬關係為請求，於訴狀繕本送後，追加以債
    權讓與之法律關係為請求，雖被告不同意原告為訴之追加，然因被告已就此部分
    具狀為答辯，本院認准被告為此部分之追加，尚無礙於被告之防禦及訴訟之終結
    ，爰依民事訴訟法第二百五十五條第一項第七款之規定予以准許，合先敘明。
二、原告起訴主張被告於九十年七月五日與訴外人日銓公司訂立工程承攬合約，由日
    銓公司承攬「崇德豪門世家」新建工程，嗣因日銓公司給付工程屢有遲延，財務
    吃緊，負責人亦避不見面，被告等人遂於九十一年五月間另與原告訂立承攬契約
    ，由原告負責後續承攬施工，被告等人將工程款依工程進度給付原告，距被告等
    於九十一年六月間原告完工後，竟拒付第十二期款，原告屢催被告等人給付工程
    款，被告等人均藉詞不付，爰依承攬之法律關係請求被告給付工程款。退步而之
    ，若兩造間無承攬關係，惟因訴外人日銓公司已將其對被告之債權讓與予原告，
    原告亦得依債權讓與之法律關係，請求被告為給付。
三、被告則以：被告係與日銓公司簽訂工程承攬合約，嗣因日銓公司與其次承包商之
    原告發生工程款給付之紛爭，被告為免日銓公司將被告等之工程款移作他用，始
    與日銓公司約定自第九期開始後之工程款由被告匯至日銓公司帳戶，並限定該款
    項僅得作為支付原告工程款之用。迨至欲給付第十一期款予日銓公司時，因日銓
    公司跳票，負責人避不見面。經原告請求，被告始於寄發存證信函予日銓公司，
    將應給付日銓公司之第十一期款直接支付予原告，以代償日銓公司積欠原告之工
    程款，實則兩造之間並無承攬關係存在，原告依承攬契約請求被告給付工程款，
    並無理由；又依原告與訴外人日銓公司所訂之協議書，日銓公司係將契約概括讓
    與予原告，被告不同意其讓與，基於債之相對性，該讓與契約不得拘束被告等語
    置辯。
四、原告主張被告於九十年七月五日與訴外人日銓公司訂立工程承攬合約，由日銓公
    司承攬「崇德豪門世家」新建工程，嗣日銓公司工程遲延，負責人避不見面，持
    交原告用以給付工程款之支票跳票；該工程第九至十一期之工程款，業由被告撥
    付，惟自第十二期起之工程款迄今未付之事實，業據原告提出被告與日銓公司簽
    訂之工程承攬合約書、律師函、支票及退票理由單、存證信函等為證，且為被告
    所不爭執，堪認屬實。被告則以前揭情詞置辯，則本件首所應審究者，乃兩造間
    有無承攬契約存在？
五、按當事人主張有利於己之事實者，就其事實有舉證之責任。民事訴訟法第二百七
    十七條第一項前段定有明文。本件被告既否認兩造間有承攬關係存在，自應由原
    告就此有利於己之事實負舉證責任。原告主張兩造間有承攬關係，無非係以兩造
    曾於九十一年五月四日簽訂協議書，約定由業主委託原告興建第十二期之工程，
    故兩造間已成立承攬契約乙節為憑。然查：
  (1)依卷附原告所提九十一年五月四日協議書所示，立協議書人載明為甲方：己○○
    、甲○○，乙為則為訴外人吳文聰、洪大乾，並非本件之當事人，雖原告陳稱：
    該協議書中，吳文聰及洪大乾均係代理原告與被告等人簽約，乃為隱名代理云云
    。惟按代理人為法律行為時固不以明示本人名義為必要，但必須有其他情形足以
    推知其有為本人之意思，且此項意思為相對人所明知或可得而知者，始得成立「
    隱名代理」。被告己○○、甲○○否認另代理被告乙○○、戊○○、丙○○，及
    知訴外人吳文聰、洪大乾代理原告之事實，原告就此節亦未能舉證以實其說，自
    難認該立協議書人吳文聰、洪大乾係隱名代理原告，則原告以該協議書為證，主
    張兩造間有承攬關係，並無足採。況查，該協議書載明：「‧‧‧（甲方同意於
    民國九十一年五月六日電匯新台幣0000000元正入乙方台中商銀營業部總
    行帳號：000000000000。但乙方應於民國九十一年六月六日以前完
    成右列標的之本工程（含店鋪、別墅一樓地磚未舖店舖一樓樓梯未完成中
    庭未完成別墅前面玄關未做十六戶衛浴設備未完成大門未做店舖騎樓地
    磚未做店舖鋁門未裝，應全部於民國九十一年六月六日以前完工）‧‧‧」，
    依此觀之，該協議書僅係將原工程未完工之部分以總價一百五十八萬四千三百八
    十四元之價格委由乙方承攬施作，是被告江碧霞、甲○○依該協議書，亦僅負有
    給付一百五十八萬四千三百八十四元工程款予乙方之義務，而被告江碧霞、甲○○主張渠二人業已給付完畢之事實，並為兩造所不爭執，則其二人巳依約履行，
    即無債務不履行之情事。此外，並無從就該協議書之內容認定兩造有就其餘工程
    為承攬之約定，自難認原告主張為可採。
  (2)又就卷附原告提出其於九十一年五月二十四日委託律師林家進寄發予日銓公司之
    律師函記載：「‧‧‧本公司曾與日銓公司及業主江長康、陳素月、丙○○、己○○、戊○○、江進晶‧‧‧等人達成協議，由業主與日銓公司共同至金融機關
    開立專戶，爾後業主應給付予日銓公司之款項皆匯入上開專戶，保留作為優先清
    償本公司工程款債權之用，如仍有不足，並應由日銓公司補足‧‧‧」，及被告
    甲○○寄發予日銓公司之存證信函記載：「‧‧‧今日依約定本人將工程款存入
    台端日銓建設台中商銀大里分行活期存款帳戶‧‧‧，並約定於存款手續完成後
    ，立即將工程款轉匯於營造廠中新營造工程公司‧‧‧」等節，充其量僅足認定
    為保障原告權益，被告曾與訴外人日銓公司約定由日銓公司開設匯款專戶，並指
    定由原告領款，惟無從因此推認兩造間另有成立承攬契約。除此之外，原告未能
    提出其餘事證以證明兩造間確有承攬契約關係存在，自應受不利之認定。
六、次應審究者，乃原告主張其業已受讓訴外人日銓公司對被告之工程款債權，其得
    依債權讓與之法律關係請求被告給付云云，是否可採？查原告主張其業已受讓訴
    外人日銓公司對被告之工程款債權乙節，無非係以原告與訴外人日銓公司、陳素
    月於九十一年六月六日簽有協議書，依該協議書第三條載明：「‧‧‧乙方（即
    日銓公司）並同意讓與對業主甲○○、江琇鈴、己○○、戊○○、乙○○、江阿
    芋、江武夫等第八期以後之工程由甲方承攬，而工程款由甲方收取，第八期以後
    工程如有工程糾葛，蓋與乙方無涉。」，有協議書在卷可稽為憑。然按契約當事
    人將其因契約所生法律上地位概括移轉予承受人者，是謂契約之承擔，與單純的
    債權讓與，尚有不同。契約之承擔除依法律規定者外，應由契約之雙方當事人及
    承受人三方面同意為之，如由讓與人與承受人成立「契約承擔」契約者，則須他
    方當事人之同意，始生效力。蓋「契約承擔」契約發生效力後，讓與人即脫離原
    有契約關係，契約由他方當事人及承受人繼續維持。至契約承擔以前之債務是否
    仍應由讓與人繼續負清償之責，抑或由承受人承擔，應依當事人訂約之本旨決定
    。依上開卷附協議書之內容觀之，訴外人日銓公司並非單純讓與對被告之工程款
    債權予原告，而係將第八期以後其對被告依工程契約所生之權利義務，概括讓與
    原告承受，即屬契約承擔，而非債權讓與，依上開說明，自應得他方當事人即被
    告之同意，對被告始生效力。然本件被告已明示不同意日銓公司讓與雙方所訂承
    攬契約之權利義務予原告，則原告與日銓公司間之契約承擔，對被告自不生效力
    。從而，原告主張基於債權讓與之法律關係，被告應給付工程款云云，亦無理由
    。
七、綜上，本件原告基於承攬契約或債權讓與之法律關係，請求被告給付工程款，均
    無理由，應予駁回。其假執行之聲請失所附麗，爰併予駁回。
八、原告於訴狀繕本送達後，另追加備位之訴，求為於上開依承攬契約或債權讓與關
    係之請求遭駁回時，另依民法第二百四十二條之規定，代位訴外人日銓公司向被
    告請求給付工程款。惟被告不同意原告為訴之追加，且原告上開訴之追加，亦與
    民事訴訟法第二百五十五條第一項各款之規定不符，自難准許，此部分除另以裁
    定駁回外，附此敘明。
九、結論：本件原告之訴為無理由，依民事訴訟法第七十八條，判決如主文。
中　　　華　　　民　　　國　　九十三　　年　　  一 　　 月　　  六  　　日
                                臺灣台中地方法院民事第一庭
~B法　　　官　吳幸芬
右為正本係照原本作成
如對本判決上訴，須於判決送達後廿日內向本院提出上訴狀
中　　　華　　　民　　　國　　九十三　　年　　　一 　　 月　　　六　 　　日
~B法院書記官　林金枝
